台灣台北地方法院刑事判決　　　　　　　　　　　　　九十一年度訴字第九九八號
　　公　訴　人　臺灣臺北地方法院檢察署檢察官
　　被　　　告　乙○○　男　四.
　　指定辯護人　甲○公設辯護人　沈芳萍
右列被告因詐欺案件，經檢察官聲請簡易判決處刑（九十一年度偵字第一三０九二號
），經甲○改依通常程序審理，甲○判決如左：
    主  文
乙○○無罪。
    理  由
一、公訴意旨略以：被告乙○○意圖供行使之用，於民國九十一年四月一日某時，在
    不詳地點，將其自經銷商丙○○處所購買之未中獎吉時樂公益彩券中「對手的魚
    １８」塗改數字為「對手的魚１３」，使「對手的魚１３」數值小於「漁夫的魚
    １５」而符合中獎條件，而偽造該未中獎彩券成為得以兌換新台幣五千元之有價
    證券，復於同日上午十時四十分許，持前揭變造彩券，前往位於台北市文山區○
    ○○路○段一三六號之台北銀行萬隆分行兌換獎金，因該行承辦人員丁○○發現
    有異，遂報警處理始當場查獲，因認被告涉有偽造有價證券罪嫌云云。
二、公訴人認被告乙○○涉有右揭犯行，無非係以被告持以兌之彩券其上「８」字
    左半部遭刮除，而變為「３」，有證人即台北銀行萬隆分行行員宵明勳之證詞及
    扣案之彩券在卷，且以該變造之彩券遭刮除之痕跡極為工整美觀與一般刮彩券時
    太過用力致使彩券破損時呈現之痕跡為不規則狀者有異，且若未經細觀，無法察
    覺其上之數字「１８」係經刮除一部分而成為「１３」，認係被告刻意予以變造
    ，再持至台北銀行萬隆分行兌，為其論據。
三、按犯罪事實應依證據認定之，無證據不得推定其犯罪事實。又不能證明被告犯罪
    者，應諭知無罪之判決，刑事訴訟法第一百五十四條、第三百零一條第一項分別
    定有明文。又事實之認定，應憑證據，如未能發現相當證據，或證據不足以證明
    ，自不能以推測或擬制之方法，為裁判基礎（最高法院四十年臺上字第八六號判
    例參照）。刑事訴訟上證明之資料，無論其為直接證據或間接證據，均須達於通
    常一般之人均不致於有所懷疑，而得確信其為真實之程度，始得據為有罪之認定
    ，若其關於被告是否犯罪之證明未能達此程度，而有合理性懷疑之存在，致使無
    從形成有罪之確信，根據「罪證有疑，利於被告」之證據法則，即不得遽為不利
    被告之認定（最高法院七十六年度台上字第四九八六號判例意旨參照），其以情
    況證據（即間接證據）斷罪時，尤須基於該證據在直接關係上所可證明之他項情
    況事實，本乎推理作用足以確證被告有罪，方為合法，不得徒憑主觀上之推想，
    將一般經驗上有利被告之其他合理情況逕予排除，此觀諸最高法院三十二年度上
    字第六七號判例意旨亦甚明確。
四、訊據被告乙○○堅決否認涉有右揭犯行，辯稱：其將購得之彩券帶回家中拜土地
    公後再用力刮開，是因彩券之紙質不佳其才不慎刮破，因老花眼才不慎看錯，誤
    以為中，並非故意偽造成中彩券，其知悉該彩券未中時，亦感到驚訝，且
    在現場等候警方處理，其無並犯罪故意，如果是偽造的，其不敢拿到銀行去換，
    如果知道丙○○處可以電腦查證，其會要他查證等語。按刑法第二百零一條第一
    項規定之偽造有價證券罪，並未有處罰未遂犯之明文，必既遂犯始得以該項罪名
    相繩，經查：
    （一）台北銀行發行之吉時樂公益彩券「幸運的漁夫」係以「漁夫的魚」號碼大
          於「對手的魚」號碼為中，台北銀行於該號碼上除記載阿拉伯數字外，
          尚於其下記載英文數字之縮寫，並於彩券之下方印製密碼，由經銷商將之
          刮除，經電腦核對後始得以兌獎換取金之事實，業據證人丁○○、陳素
          珍到庭證述明確（見甲○九十一年十二月三日審判筆錄），並有扣案之彩
          券在卷可憑。
    （二）本件被告所持以兌之吉時樂公益彩券其上「對手的魚」號碼「１８」，
          其下記有英文數字縮寫「ｅｇｔｎ」，雖其上阿拉伯數字「８」字左半部
          遭刮除，而變為「３」，惟尚不影響台北銀行或其授權經銷之廠商誤認其
          上數字為中之彩券，且依台北銀行之數字設計，「３」與「８」的右半
          部係明顯不同，且其下方由經銷商刮除之密碼亦得由電腦加以核兌而確認
          ，此乃發行機構台北銀行為求慎重，以此三部分均無誤始得兌換現金之設
          計，故未全部偽造此三部分，台北銀行或其授權之經銷商均不致陷於錯誤
          而認該彩券係屬得變現之中彩券，且證人丁○○亦證稱被告所持之該彩
          券並未中，則扣案之彩券並非經他人偽造完成之中彩券，其不能中
          兌現，自非屬有價證券，核與偽造有價證券罪之構成要件不符，自難以該
          罪相繩。
    （三）且查，被告並非意圖詐欺而行使刮破號碼之彩券之事實，亦據證人丁○○
          證稱：被告拿彩券來對獎說中獎，因彩券有條碼，輸入認證碼並沒有中獎
          ，被告說中五千元，但並沒有中，其查看彩券號碼下面有英文字母為ｅｇ
          ｔｎ，１３不是這個號碼，其看認證碼跟下面的英文字不對，跟被告講好
          像沒有中，被告說他有中獎要領獎，其即向警方報備，其跟被告說要報警
          ，請他坐一下，他也坐在那裡沒有跑。當時被告很驚訝覺得莫名其妙覺得
          為什麼沒有中。依其觀察，他自己覺得有中獎等語明確（見甲○九十一年
          十二月三日審判筆錄），而證人丙○○亦證稱：有刮破的情形，其可以查
          電腦輸入下面的密碼看有沒有中獎，平常其他客戶拿未中的要來換，都
          是彩券本身就爛爛的有折過，目視來看該中獎的號碼有點怪怪的，好像有
          特意塗過，但是沒有碰過把紙刮破的，均與本件不同，都是刮的太用力而
          將彩色的顏色刮掉，本件被告所持的彩券很整齊很乾淨，與其平常碰到人
          家沒有中獎來換獎都是持爛爛的彩券不一樣等語（見前揭審判筆錄），且
          扣案之彩券，依一般目視均易誤認該號碼為「１３」，有扣案之彩券在卷
          可參，並經證人丙○○證述無訛，則發行機構台北銀行為杜絕有此誤會，
          已於彩卷上設計三部分查證措施得以確認是否為中業如前述，依經銷商
          丙○○亦證稱其目視亦會誤認該號碼已中，則被告所辯其係視力不佳至
          誤認該號碼業已中等情，應可採信，尚難僅憑其上遭刮除之痕跡極為工
          整美觀即認其非因太過用力致使彩券破損而有詐欺意圖。
    （四）綜上所述，被告所持以兌之彩券並未中而不能兌現，非屬有價證券，
          已與偽造有價證券罪之構成要件不符，且本案尚未達於通常一般之人均不
          致有所懷疑，得確信其為真實之程度，而有合理性懷疑之存在，甲○無從
          形成被告有詐欺故意之確信，此外復查無其他積極證據足資認定被告涉有
          詐欺或偽造有價證券罪嫌，本件既不能證明被告犯罪，根據「罪證有疑，
          利於被告」之證據法則，依首開說明，自應為被告無罪之諭知。
據上論斷，應依刑事訴訟法第三百零一條第一項，判決如主文。
中      華      民      國    九十一    年     十二     月     十七     日
                            臺灣臺北地方法院刑事第九庭
                                            法  官  沈君玲
右正本證明與原本無異。
如不服本判決，應於判決送達後十日內，向甲○提出上訴狀。
                                            書記官  蔡梅蓮
中      華      民國    九十一    年     十二     月      二十    日
